臺灣雲林地方法院民事判決　　　　　　　　95年度訴字第14號
原　　　告　丁○○○
　　　　　　　　　　　3號
　　　　　　己○○
　　　　　　甲○○
　　　　　　　　　　　號3樓
　　　　　　丙○○
　　　　　　　　　　　之4號
　　　　　　戊○○
　　　　　　　　　　　號14樓.
前五人共同
訴訟代理人　吳宏輝律師
複代理　人　劉興文律師
被　　　告　乙○○
上列當事人間因請求返還土地等事件，經本院於中華民國96年02
月06日言詞辯論終結，判決如下：
    主    文
原告之訴及其假執行之聲請均駁回。
訴訟費用由原告連帶負擔。
    事實及理由
一、兩造之聲明：
  (一)原告方面：
    1.被告應將如附表所示土地之應有部分移轉登記與原告。
    2.願供擔保請准宣告假執行。
  (二)被告方面：原告之訴駁回。
二、原告起訴主張：原告之被繼承人張邦基與被告乙○○及訴外
    人張保進為3 兄弟，被告之父親張金義於民國（下同）77年
    02月間決定將其名下所有之土地贈與被告等3 兄弟，應有部
    分各1/3 ，惟因法令因素不能移轉為共有，遂於同年07月29
    日，張金義雖以買賣為原因，將如附表所示之土地所有權全
    部移轉登記與被告，然實為張金義以張邦基、張保進為受益
    人與被告成立之信託契約，後因法令修改農地得為共有，原
    告屢次請求被告將如附表所示土地之應有部分移轉登記與原
    告，詎被告竟拒不履行，爰本於信託契約受益人之地位，請
    求判決將如附表所示土地應有部分1/3 移轉登記與原告等語
    。
三、被告則以：詳如附表所示土地係其父張金義單獨贈與被告，
    且其父張金義於生前即將原告之被繼承人張邦基應分得之土
    地移轉登記與張邦基，因此，張邦基與張保進之情形不同，
    本件並無信託契約關係存在等情置辯。
四、法院之判斷：
  (一)本件不爭執與爭執事項：
    1.兩造不爭執之事實：
      (1)乙○○、張邦基、張保進等3 兄弟曾於77年02月22日簽
        訂內容有「地權暫屬乙○○名義保管」之同意書1 份（
        下稱系爭同意書），且3 人均在該同意書上蓋章。
      (2)原告等5人係張邦基之繼承人。
      (3)被告之父張金義於77年07月29日以買賣為登記原因，將
        如本院卷(一)第7 頁附表一所示之土地所有權全部移轉登
        記與被告，嗣經雲林縣斗六地政事務所於77年10月03日
        登記完畢。
      (4)被告之父張金義於77年07月29日以買賣為登記原因，將
        如本院卷(一)第149 頁附件二所示之土地所有權之應有部
        分移轉登記與原告之被繼承人張邦基，嗣經雲林縣斗六
        地政事務所於77年10月03日登記完畢。
      (5)被告之父張金義於81年09月05日以買賣為登記原因，將
        如本院卷(一)第150 頁附表三所示之土地移轉登記與被告
        ，嗣經雲林縣斗六地政事務所於81年09月30日登記完畢
        ，且上開土地於本件同意書之內容無涉。
      (6)被告之父張金義曾於52年間以張邦基名義購買坐落於雲
        林縣莿桐鄉○○○段第175-42地號土地。
  　  (7)被告之父張金義生前未曾將名下之土地移轉登記與張保
        進。
      (8)張保進曾訴請被告將如附表所示6 筆土地之應有部分各
        1/3 移轉登記與張保進，並經勝訴判決確定。
    以上事實，有同意書影本2 份（見本院卷(一)第16頁、第296
    頁）、土地登記謄本各1 份（見本院卷(一)第29頁至第33頁、
    卷(二)第05頁至第85頁）、本院91年度訴字第658 號民事判決
    影本1 份（見本院卷(一)第20頁至第26頁）為證，復為兩造所
    不爭執，自堪信為真實。
    2.爭執事項：
      (1)系爭同意書是否張金義以原告之被繼承人張邦基為受益
        人而與被告乙○○成立之信託契約？
      (2)原告訴請被告將詳如附表所示之土地應有部分各1/3 移
        轉登記與原告，是否有理由？
  (二)關於爭執事項：
    1.所謂信託行為係指委託人授與受託人超過經濟目的之權利
      ，而僅許可其於經濟目的範圍內行使權利之法律行為而言
      。易言之，所謂信託行為，係指信託人為達成一定經濟上
      目的，將財產權移轉於受託人，使其成為權利人，約定受
      託人僅於許可經濟目的範圍內行使權利之法律行為而言，
      是信託關係因委託人信賴受託人代其行使權利而成立，故
      需基於受託人與委託人間合意訂立信託契約，始能發生，
      且信託契約以受託人與委託人有信託之合意為成立要件，
      亦即係屬債權行為。至於當事人間究竟有無是項訂立信託
      契約之合意發生疑義時，依民事訴訟法第277 條前段規定
      ，自應由主張有該合意之當事人負舉證責任，且為維護財
      產登記之公信力，並保障登記名義人之權益，於認定信託
      契約之合意上，應採嚴格之態度。
    2.原告所提出之77年02月22日同意書（見本院卷(一)第16頁）
      雖記載「地權暫屬乙○○名義保管」，然原告既主張是張
      金義以原告之被繼承人張邦基為受益人而與被告成立之信
      託契約，何以信託契約之當事人張金義竟未列為該同意書
      上之當事人，遑論在該同意書上簽名蓋章，則原告自難持
      該同意書遽而主張張金義以原告之被繼承人張邦基為受益
      人而與被告間存有信託關係存在。
    3.原告所提出之77年02月21日同意書（見本院卷(一)第296 頁
      ），其上僅記載「雙親所有之財產將來由三兄弟共同分配
      之」，並無信託文義之記載，是上開同意書亦無從為原告
      主張之依據。
    4.原告主張本件信託關係之標的為本院91年度訴字第658 號
      民事判決附表所載之附表一、二與附表編號3.至6.（見本
      院卷(一)第25頁至第26頁）及雲林縣莿桐鄉○○○段第175-
      63地號等18筆土地（見本院卷(一)第289 頁反面），而其中
      同地段之第173 地號、第173-1 地號、第173-3 地號、第
      173-4 地號、第173-5 地號、第174-6 地號、第174-7 地
      號等7 筆土地均登記在原告之被繼承人張邦基名下之事實
      ，業經原告陳述在卷（見本院卷(二)第04頁），復有土地登
      記簿各1 份（見本院卷(二)第09頁至第25頁）為證。依據前
      開說明，信託行為係指信託人為達成一定經濟上目的，將
      財產權移轉登記於受託人，使其成為權利人，約定受託人
      僅於許可經濟目的範圍內行使權利之法律行為而言，則本
      件信託標的即前開18筆土地，理應由信託人即張金義移轉
      登記於受託人乙○○名下，始符信託之法律行為，然前開
      第173 地號等7 筆土地卻係由張金義移轉登記與原告等人
      之被繼承人張邦基，是被告辯稱張金義於生前即將張邦基
      應分得之土地移轉登記與張邦基，本件並無信託關係存在
      乙節，即非全然無據。又原告提出之土地登記簿謄本，依
      據前開說明，亦無從為原告主張有信託關係存在之論據。
    5.至於原告提出本院91年度訴字第658 號民事判決，作為其
      主張論據乙節，除因張金義生前未曾移轉登記任何土地與
      張保進，與張金義生前曾將前開第173 地號等7 筆土地移
      轉登記與張邦基之情形不同外，前開民事判決復無拘束本
      院認定之效力，是原告提出本院91年度訴字第658 號民事
      判決為證，亦難為原告有利之認定。
  (三)綜上所述，依原告所提出之證據，尚難認定張金義以張邦基
    為受益人而與被告間成立信託契約，是原告本於信託契約之
    受益人地位，請求被告將如附表所示土地應有部分1/3 移轉
    登記與原告，為無理由，應予駁回。原告既受敗訴判決，其
    假執行之聲請即失所依據，應併予駁回。
五、本件判決基礎俱已臻明確，兩造其餘攻防方法及訴訟資料經
    本院審酌後，核與判決不生影響，無逐一論駁之必要，併此
    敘明。
六、訴訟費用負擔之依據：民事訴訟法第78條、第85條第2 項。
中　　華　　民　　國　　96　　年　　2 　　月　　16　　日
                  民事第一庭    法  官  許佩如
以上正本係照原本作成。
如對本判決上訴，須於判決送達後20日內向本院提出上訴狀。
中　　華　　民　　國　　96　　年　　2 　　月　　16　　日
                                書記官　蔡嘉萍
附表：
  ┌──┬───────────────┬─────┬──┬─────┐
  │編號│　土　　地　　標　　示        │ 面   積  │地目│應有部分  │
  ├──┼───────────────┼─────┼──┼─────┤
  │  1.│雲林縣莿桐鄉○○○段174地號   │ 3,053㎡  │ 田 │  1/3     │
  ├──┼───────────────┼─────┼──┼─────┤
  │  2.│雲林縣莿桐鄉○○○段174-3地號 │ 1,798㎡  │ 田 │  1/3     │
  ├──┼───────────────┼─────┼──┼─────┤
  │  3.│雲林縣莿桐鄉○○○段174-4地號 │ 2,577㎡  │ 田 │  1/3     │
  ├──┼───────────────┼─────┼──┼─────┤
  │  4.│雲林縣莿桐鄉○○○段174-7地號 │   123㎡  │ 水 │  1/3     │
  ├──┼───────────────┼─────┼──┼─────┤
  │  5.│雲林縣莿桐鄉○○○段174-8地號 │   104㎡  │ 田 │  1/3     │
  ├──┼───────────────┼─────┼──┼─────┤
  │  6.│雲林縣莿桐鄉○○○段174-12地號│    14㎡  │ 水 │  1/3     │
  └──┴───────────────┴─────┴──┴─────┘
